【裁判字號】    88,家上,99
【裁判日期】    890125
【裁判案由】    離婚
【裁判全文】
臺灣高等法院臺南分院民事判決  八十八年度家上字第九十九號
      上  訴  人  甲○○
      訴訟代理人  向文英律師
      被上訴人    乙○○      .
      訴訟代理人  陳文欽律師
右當事人間請求離婚事件，上訴人對於臺灣臺南地方法院中華民國八十八年七月十九
日八十八年度婚字第二０五號第一審判決提起上訴，本院判決如左：
      主      文
上訴駁回。
第二審訴訟費用由上訴人負擔。
      事      實
甲、上訴人方面：
  一、聲明：求為判決：
    (一)原判決廢棄。
    (二)准上訴人與被上訴人離婚。
    (三)第一、二審訴訟費用由被上訴人負擔。
  二、陳述：除與原審判決記載者相同，予以引用外，補稱：
    (一)按「夫妻一方受他方不堪同居之虐待者，他方得向法院請求離婚。」、「有前
      項以外之重大事由，難以繼續維持婚姻者，夫妻一方得請求離婚。」民法第一
      千零五十二條第一項第三款、第二項分別定有明文；而婚姻以夫妻之共同生活
      為目的，夫妻應以誠摯相愛為基礎，相互尊重、忍讓與諒解，共同建立和諧美
      滿幸福之家庭，倘其一方予以他方以身體上或精神上不可忍受之痛苦，無從繼
      續保持共同生活之圓滿、安全及幸福，而生婚姻之破綻，即屬不堪同居之虐待
      ，最高法院八十四年度台上字第一三０七號判決可資參照。又「上訴人誣指其
      夫與人通姦，使之感受精神上痛苦，致不堪繼續同居，不得謂非民法第一０五
      二條第三款之不堪同居之虐待」最高法院四十年度台上字第一二七六號亦著有
      判例。本件中，被上訴人時常誣指上訴人與人通姦，致上訴人精神上痛苦不堪
      ，兩造長期生活不睦，漸次喪失共同生活之意欲，更甚而形同陌路，被上訴人
      持續與上訴人冷戰多年未有交談，更遑論共營婚姻幸福美滿和諧、互信互諒之
      生活，而被上訴人未思改變此婚姻之破綻，反而對已然破綻之婚姻施以破壞，
      而被上訴人之父母、兄弟姐妹一再誣指上訴人在外包養女人，與他人通姦。揆
      諸前揭最高法院四十年台上字第一二七六號判例及八十四年台上字第一三０七
      號判決意旨，上訴人自受有被上訴人精神上不堪同居之虐待無疑。雖證人周金
      為上訴人之母，然夫妻間婚姻之生活狀況，自是與之共同居住之人始克知稔，
      而能共同生活之人，幾與兩造有親屬之親密關係始有可能。原審徒以證人周金
      為上訴人之母，即謂證人之證詞自有偏頗，實不足採。
    (二)復查，民法親屬篇於七十四年修正後，於第一千零五十二條增列第二項離婚事
      由之概括規定，其目的在使夫妻請求裁判離婚之事由較富彈性。是夫妻間發生
      足使婚姻難以維持之重大事由者，雖不符合該條第一項所列各款情形，亦無不
      准依該第二項訴請離婚之理（最高法院八十六年度第二次民事庭會議記錄同此
      見解）。另是否為難以維持婚姻之重大事由，判斷標準為婚姻是否已生破綻而
      無回復之希望，即依客觀之標準，於處於同一境況，任何人均將喪失維持婚姻
      之意欲（學者陳棋炎、黃宗樂、郭振恭著民法親屬新論二三二頁同此見解）。
      又民法第一千零五十二條第二項之規定，係根基於「婚姻破綻主義」，亦即婚
      姻發生非屬民法第一千零五十二條第一項各款所定情形，而足使夫妻失卻互信
      、互諒、以誠相待之道，而難期夫妻終生和諧相處，共營美滿生活之重大事項
      時，婚姻已喪失繼續存在之必要而應准予離婚。而本件中，被上訴人不但誣指
      上訴人與人通姦，在外包養女人，已失夫妻間互信、互諒以誠相待之道。且兩
      造已然多年同居一處卻未有夫妻相處之實，多年來未交談一語，何能期待兩造
      終生和諧相處，共營美滿生活之可能。而任何人處於此同一境況，均將喪失維
      持婚姻之意欲，難以維持婚姻，是確有民法第一千零五十二條第二項所規定之
      離婚事由存在，原審未細加審酌，遽為駁回上訴人離婚之請求，實有未洽。
  三、證據：援用第一審所提證據。
乙、被上訴人方面：
  一、聲明：求為判決：如主文所示。
  二、陳述：除與原審判決記載相同者，予以引用外，補稱：
    (一)上訴人之陳述及主張，皆與事實不符，被上訴人俱否認之。
    (二)被上訴人除引用一審之陳述外，補述如下：被上訴人從未誣指上訴人在外與他
      人通姦，與上訴人結褵七年多以來，被上訴人無不時時刻刻，秉持中國婦女傳
      統道德，對公婆盡孝，敬重夫婿，從不敢對夫婿、公婆有半點拂逆行為，甚至
      於上訴人向法院提出離婚訴訟一再數落被上訴人之不是時，被上訴人仍未有任
      何怨言，對於上訴人要求與被上訴人燕好，被上訴人仍與迎合，兩造之感情並
      非水火。為此狀請鈞院鑒核，依法駁回上訴，實為至盼。
  三、證據：援用第一審所提證據。
      理      由
一、本件上訴人主張：兩造係於民國八十一年十一月二十五日結婚，婚後即相偕與公
    婆同住。惟被上訴人平日對其長輩態度惡劣，致使夫妻雙方為此感情不睦，常起
    爭執；另被上訴人又胡亂誣指伊與他人通姦或包養女人，使其精神上痛苦不已，
    被上訴人之行為已該當於民法第一千零五十二條第一項第三款「不堪同居之虐待
    」之事由，且兩造間目前相處已形同陌路，婚姻已然發生破綻，亦有上開條文第
    二項所規定之「有前項以外之重大事由，難以維持婚姻」之事由等情，爰求為准
    兩造離婚之判決。
二、被上訴人則以：否認上訴人所主張之上開事實，並以上開事實皆為上訴人為達成
    離婚目的所捏造，況上訴人並未能就伊如何誣指上訴人與人通姦一事，舉證以實
    其說，上訴人訴請離婚應無理由等語，資為抗辯。
三、查上訴人主張兩造於民國八十一年十一月二十五日結婚，婚姻關係現仍存續中，
    有其提出之戶籍謄本為證，並為被上訴人所不爭執，上訴人此部分之主張，自堪
    信為真實。
四、次查，上訴人主張被上訴人與上訴人結婚後，即相偕與公婆同住。惟被上訴人平
    日對其長輩態度惡劣，致使夫妻雙方為此感情不睦，常起爭執；另被上訴人又胡
    亂誣指上訴人與他人通姦或包養女人，使其精神上痛苦不已，被上訴人之行為已
    使上訴人達到不堪同居之虐待，且兩造間目前相處已形同陌路，婚姻已然發生破
    綻，亦有難以維持婚姻之事由，自得請求離婚；然均為被上訴人所否認。經查：
  (一)按夫妻一方受他方不堪同居之虐待者，他方得向法院請求離婚；有前項以外之重
    大事由，難以繼續維持婚姻者，夫妻一方得請求離婚，民法第一千零五十二條第
    一項第三款、第二項固分別定有明文。惟按所謂不堪同居之虐待者，係指予以身
    體上或精神上不可忍受之痛苦，致不堪繼續同居者而言，如非客觀上已達於此程
    度，不容夫妻之一方，以主觀之見解，任意請求與他方離婚；又夫妻之一方受他
    方不堪同居之虐待，固得請求離婚，惟請求離婚之原告對於此項虐待事實，除依
    法律規定無庸舉證外，應負舉證責任。至法院是否行使民事訴訟法第二百八十八
    條所定調查證據之職權，應依法院自由意思決定之（最高法院三十四年上字第三
    九六八號及三十七年上字第六八八二號判例可資參照）。
  (二)上訴人主張被上訴人與伊結婚後，即相偕與公婆同住，平日對其長輩態度惡劣，
    致使夫妻雙方為此感情不睦，常起爭執等情，惟非僅據被上訴人否認，且證人即
    上訴人之母周金在原審亦到庭證稱：「兩造不曾因為被告（指被上訴人）對我不
    禮貌而發生爭吵，生活費用都是我在支出」、「家中三餐，菜是我買的，由被告
    （被上訴人）煮菜，被告現在有在撿拾破爛賺取生活費用，多少我會給他一些，
    我們有叫被告不要去撿拾破爛，叫她去找別的工作，一個月大概拿二千元給被告
    。」等語（見原審卷八十八年五月十日言詞辯論筆錄）。是由證人周金之證言「
    兩造不曾因為被告對我不禮貌而發生爭吵」等語，已足資證明被上訴人對待上訴
    人之長輩公婆，並非如上訴人所述夫妻雙方因此感情不睦，常起爭執之情事。是
    上訴人此部分之主張，已非可採。
  (三)至於上訴人另主張被上訴人又胡亂誣指伊與他人通姦或包養女人，使其精神上痛
    苦不已一節，亦據被上訴人堅詞否認，雖證人即上訴人之母周金在原審證稱：「
    被告（被上訴人）於今年農曆過年前後，曾二次對其提過原告（上訴人）在外包
    養女人等語」（見原審同上言詞辯論筆錄）。然查依證人周金之前揭證詞，縱使
    屬實，亦僅能證明被上訴人因上訴人對其感情冷漠，而向上訴人之母抱怨猜測之
    說詞而已，尚難認為係惡意之誣指，況被上訴人所陳述對象係上訴人之母，亦可
    見被上訴人並無四處對外散播誣指上訴人之情事，足認被上訴人之行為對於上訴
    人生活上或工作上並無造成重大危害或困擾，衡諸社會上一般標準，應未達到使
    人精神上受有不能忍受之痛苦，而有不堪同居虐待之情形。此外，上訴人對被上
    訴人如何虐待，上訴人並未能舉證以實其說，是上訴人此部分之主張，亦難憑採
    。則上訴人依民法第一千零五十二條第一項第三款之事由，請求離婚，於法即有
    未合，不能准許。
  (四)末查：上訴人復主張被上訴人沒有誠意維持兩造之婚姻關係，兩造之婚姻已生破
    綻，已無復合之可能，並請求依民法第一千零五十二條第二項之規定，判決離婚
    。然此亦為被上訴人所否認，並明白一再表示不願離婚，願繼續與上訴人維持婚
    姻等語，否則，果如上訴人所言，何以於上訴人向法院提出離婚訴訟一再數落被
    上訴人之不是時，被上訴人仍未有任何怨言，且對於上訴人之要求燕好，被上訴
    人仍不忍拒絕，與之迎合（見本院八十八年十一月十六日準備程序筆錄），顯然
    兩造之感情並非如上訴人所述，兩造之婚姻已生破綻而有難以繼續維持婚姻生活
    之重大事由。
五、綜上所述，本件上訴人主張，為不足採，被上訴人抗辯，尚屬可信。從而，上訴
    人主張本於民法第一千零五十二條第一項第三款、第二項之規定，請求准與被上
    訴人離婚，不應准許。是則原審為上訴人敗訴之判決，於法並無不合。上訴意旨
    仍執前詞，指摘原判決不當，求予廢棄改判，為無理由，應予駁回。
六、據上論結，本件上訴為無理由，依民事訴訟法第四百四十九條第一項、第七十八
    條，判決如主文。
中      華      民      國    八十九    年      一      月    二十五    日
                                臺灣高等法院臺南分院民事第一庭
                                        審判長法官   戴  勝  利
                                              法官   徐  宏  志
                                              法官   王  惠  一
右為正本係照原本作成。
如對本判決上訴，須於判決送達後二十日內向本院提出上訴狀；未表明上訴理由者，
應於上訴後二十日內向本院提出理由書。
中      華      民      國    八十九    年      一      月    二十五    日
                                        法院書記官    周  美  莉


司法院資訊處製作；財團法人民間司法改革基金會備份。
